【裁判字號】    88,訴,206
【裁判日期】    891116
【裁判案由】    貪污等
【裁判全文】
臺灣花蓮地方法院刑事判決                          八十八年度訴字第二六號
    公  訴  人  臺灣花蓮地方法院檢察署檢察官
    被      告  丙○○
    選任辯護人  廖學忠
                吳明益
右列被告因貪污等案件，經檢察官提起公訴（八十七年度偵字第三八七九號），本院
判決如左：
    主  文
丙○○連續依據法令從事公務之人員，侵占公有財物，處有期徒刑肆年，褫奪公權肆
年。又連續依據法令從事公務之人員，利用職務上之機會，詐取財物，處有期徒刑貳
年陸月，褫奪公權參年。應執行有期徒刑陸年肆月，褫奪公權肆年。
    事  實
一、丙○○為花蓮縣立光復國民中學（以下簡稱甲○○○）出納組長，為依據法令從
    事公務之人員，竟意圖為自己不法之所有，基於概括之犯意，連續為下述(1)(2)(3)
    (5)(6)之侵占公有財物及偽造文書等犯行，計侵占新台幣（以下同）三十七萬七千
    一百六十元，並連續利用職務上辦理出納業務之機會，詐取下述(4)(7)之財物，計
    詐得一十六萬三千零八十元（為便於了解對照，可參閱附表）：
  (1)丙○○於八十七年六月二十四日（公訴人誤繕為四日）攜甲○○○所簽發、用途
    為支付該校教職員八十六學年度下學期課業輔導鐘點費、金額為八萬四千六百元
    、受款人為丙○○之花蓮縣公庫專戶存款支票一紙，至花蓮縣光復鄉○○路一九
    三號光豐地區農會（以下簡稱光豐農會），依規定之作業程序，丙○○原應當日
    製妥轉帳明細表填寫各應領人員應領金額後，交由光豐農會將款項轉入各應領人
    員帳戶內，詎其竟直接領出款項，侵占入己，供己使用。
  (2)丙○○於八十七年六月三十日攜甲○○○所簽發、用途為支付該校教職員八十六
    學年度下學期課業輔導鐘點費及工作費、金額為四萬三千零八十元、受款人為丙○○之花蓮縣公庫專戶存款支票一紙至光豐農會，依規定之作業程序，丙○○原
    應當日製妥轉帳明細表交由光豐農會將款項轉入教職員帳戶，詎其竟直接領出款
    項，侵占入己，供己使用。
  (3)八十七年七月二日，丙○○接獲光豐農會通知前往辦理公款轉帳手續，該筆公款
    分別為甲○○○八十七年五月份之兼課鐘點費五萬六千一百六十元及代課鐘點費
    十一萬三千四百元（合計共十六萬九千五百六十元），由花蓮縣政府財政局支付
    課簽發縣庫支票乙紙交光豐農會代發，受款人為光豐農會，丙○○本應製作轉帳
    明細表交由光豐農會於當日直接將款項轉入各教職員之帳戶，詎其僅製作八十七
    年五月份兼課鐘點費之轉帳明細表，將此款項轉入各教職員帳戶，而將其餘八十
    七年六月份代課鐘點費十一萬三千四百元，加上其個人在光豐農會帳號0000
    0000000000號活期存款帳戶（以下簡稱個人帳戶）之取款憑條金額一
    萬四千二百八十元（合計共十二萬七千六百八十元），填寫不實之轉帳明細表，
    轉帳入前述(1)及(2)之應領人員帳戶內，用以彌補前述(1)之八萬四千六百元及(2)之
    四萬三千零八十元。嗣於同年七月二十七日，再以其個人帳戶取款憑條金額為十
    二萬零三百二十元，轉帳入各教職員之帳戶，以彌補本項之代課鐘點費十一萬三
    千四百元及補發後述(4)之部分款項六一六０元及七六０元。
  (4)八十七年七月二日，丙○○接獲光豐農會通知前往辦理公款轉帳手續，該筆公款
    分別為甲○○○八十七年六月份之兼課鐘點費五萬六千一百六十元及代課鐘點費
    五萬零七百六十元（合計十萬六千九百二十元），由花蓮縣政府簽發縣庫支票乙
    紙交光豐農會代發，受款人為光豐農會，丙○○本應製作轉帳明細表交由光豐農
    會於當日將款項轉入各教職員之帳戶，詎其明知不得領取該款項，竟於轉帳明細
    表「丙○○」欄虛偽填載「一○六九二○」，於同年七月十日將此不實之轉帳明
    細表交予光豐農會，光豐農會承辦人員不察，竟因而陷於錯誤將此款項悉數轉入
    丙○○上述個人帳戶內，丙○○詐得此款項後即於同日自前開個人帳戶支取花用
    殆盡。丙○○為掩飾其犯行，再於同年七月二十七日製作不實之兼課鐘點費轉帳
    明細表一式二份，虛偽記載教職員林琦惠、朱文彬、陳俊斌、馮吉迪、張恭實等
    五人之六月兼課鐘點費應轉帳金額各為一千四百四十元、一千四百四十元、四百
    元、一千四百四十元、一千四百四十元合計六千一百六十元，又同時製作不實之
    代課鐘點費轉帳明細表一式二份，虛偽記載教職員陳俊斌、張恭實二人六月份代
    課鐘點費應轉帳金額各為四十元、七百二十元合計七百六十元，將上開不實之轉
    帳明細表連同其個人帳戶金額為十二萬零三百二十元之取款憑條交予光豐農會辦
    理轉帳，偽裝核發六月份兼、代課鐘點費各六千一百六十元、七百六十元及補發
    前述(3)之款項，光豐農會職員辦妥後，於轉帳明細表蓋轉帳兩訖戳記章以為付款
    之憑證，並將其中各一份交還丙○○，丙○○竟於其上空白處偽填其他各應領人
    員黃淑蓉等人實際應轉帳之金額，再於總金額欄各偽填伍萬元加以偽造，使前開
    轉帳明細表之總金額各為五萬六千一百六十元、五萬零七百六十元後，再交付不
    知情之甲○○○主計員丁○○收受以為丙○○已全數轉帳發放。迨至同年八月二
    十四日，張女始存入五萬元並轉帳至各教職員帳戶以補發六月份兼課鐘點費，至
    同年十月九日再存入五萬元並轉帳至各教職員帳戶以補發六月份代課鐘點費。
  (5)丙○○於八十七年七月二十日攜甲○○○所簽發、用途為支付該校教職員八十六
    學年度下學期教育優先區鐘點費、金額為二十四萬二千二百八十元、受款人為丙○○之花蓮縣公庫專戶存款支票一紙至光豐農會，丙○○原應當日製妥轉帳明細
    表交由光豐農會將款項轉入教職員帳戶，詎其竟直接領出款項，侵占入己，花用
    殆盡。丙○○為掩飾其犯行，於同年七月二十八日，製作不實之轉帳明細表一式
    二份，虛偽記載教職員葉素英、殷美珠、郭香秀、林琦惠、陳俊斌等五人之應轉
    帳金額各為三百六十元、三百六十元、三百六十元、三百六十元、八百四十元，
    連同現金二千二百八十元交予光豐農會辦理轉帳，偽裝核發該筆款項，光豐農會
    職員辦妥後，即於轉帳明細表蓋轉帳兩訖戳記章後將其中一份交還丙○○，丙○○即以同前手法偽填其他應領人員方述平、陳正雄等人實際應轉帳之金額，並於
    總金額欄偽填貳拾肆萬元而加以偽造，交付不知情之甲○○○會計員丁○○收受
    存查。迨於同年八月二十四日，丙○○始以其個人帳戶金額二十九萬元之取款憑
    條轉帳二十四萬元至各教職員帳戶以補發此筆款項及前述(4)之兼課鐘點費。
  (6)丙○○於八十七年七月二十八日攜甲○○○所簽發、用途為支付該校教職員八十
    六學年度五、六月特教編輯費、金額為七千二百元、受款人為丙○○之花蓮縣公
    庫專戶存款支票一紙至光豐農會，丙○○原應當日製妥轉帳明細表交由光豐農會
    將款項轉入教職員帳戶，詎其竟直接將款項轉入其在光豐農會之前開個人帳戶，
    侵占入己，並花用殆盡。迨同年八月十三日始以其個人帳戶金額為七千三百六十
    元之取款憑條，轉帳至教職員方述平、陳正雄、陳信傳、顏仲慶、李孟真等五人
    之帳戶，金額各為三千六百元、八百元、八百元、八百元、一千二百元，餘款一
    百六十元則補發後述(7)之兼課鐘點費。
  (7)八十七年八月七日，丙○○接獲光豐農會通知前往辦理公款轉帳手續，該筆公款
    為甲○○○八十七年七月份之兼課鐘點費五萬六千一百六十元，由花蓮縣政府簽
    發縣庫支票乙紙交光豐農會代發，受款人為光豐農會，丙○○本應製作轉帳明細
    表交由光豐農會於當日將款項轉入各教職員之帳戶，詎其明知不得領取該款項，
    竟於轉帳明細表「丙○○」欄虛偽填載「五六一六○」，將此不實之轉帳明細表
    交予光豐農會而施用詐術，光豐農會承辦人員不察，誤將此款項悉數轉入張女上
    述個人帳戶內，丙○○詐得此款項後亦花用殆盡。丙○○為掩飾其犯行，於同年
    八月十三日製作不實之轉帳明細表一式二份，虛偽記載教職員殷美珠、周約翰、
    陳俊斌、張恭實等四人之應轉帳金額均各為四十元，連同其個人帳戶金額為七千
    三百六十元之取款憑條交予光豐農會辦理轉帳，偽裝核發該筆款項，光豐農會職
    員辦妥後，即於轉帳明細表蓋轉帳兩訖戳記章後將其中一份交還丙○○，丙○○
    再於其上偽填其他應領人員洪聰能、方述平等人實際應轉帳之金額，再於總金額
    欄偽填伍萬陸千元後加以偽造，交付不知情之甲○○○會計員丁○○誤以為丙○○已轉帳五萬六千一百六十元而收受存查。迨至同年八月二十五日，丙○○始以
    其個人帳戶取款憑條金額為五萬六千元轉帳至各教職員帳戶以補發該款項。
二、案經丙○○向法務部調查局花蓮縣調查站自首後移送臺灣花蓮地方法院檢察署檢
    察官偵查起訴。
    理  由
一、訊據被告丙○○矢口否認前揭侵占犯行，辯稱：於八十七年暑假期間，伊受多位
    同事委託代為處理暑假期間互助會款、水電費、電話費之繳納，委託人同意由應
    領款項中扣除，伊並未挪用公款云云。辯護人為被告辯稱：
  (1)被告平日介紹相當多數之外地籍教師租屋，加以擔任出納工作，故多年來寒暑假
    期間，均受託代墊未住本地老師之民間互助會款、房屋租金及水電費、電話費等
    ，俟老師返校後再歸還被告。八十七年暑假之前，未住本地或將出國旅遊之老師
    ，亦均委請被告代為處理其等參加被告及員工黃淑梅為會首之互助會款、房屋租
    金及水電費、電話費等事宜，被告答應後恐處理多人事務金額混淆，未能及時於
    退休前取回，乃經其等同意如有可領之金額須暫時由被告保管以便代為支出，案
    發後其等並均主動出具證明書以證明上情。又因處理之人數眾多，金額又極瑣碎
    ，加以往昔有老師誤認發放金額出入，被告乃於其等陸續返校後與其等結帳，為
    符合農會應領清冊所載領款人之匯款流程，乃要求其等補足代處理金額，再將應
    匯款項又行轉入委託教師之帳戶，以符合會計流程（即農會之匯款金額，與報予
    主計室之金額相符），俾與留存學校或審計單位之明細表相符，以避免被告退休
    後，老師們對金額忘卻產生誤會。
  (2)「五月份兼代課鐘點費」共十六萬九千五百六十元，於八十七年七月二日由縣庫
    直接撥放，被告已按時將老師們該領之五月份兼課費五萬六千一百六十元全數存
    入其等帳戶，其餘金額十一萬三千四百元，因時值月初互助會繳款期，加以老師
    有前項之委託，被告乃暫為保管，絕非加以挪用。
  (3)「六月份兼代課鐘點費」共十萬六千九百二十元，由縣庫直接撥放後，因時值月
    初互助會繳款期，被告亦係暫為保管，並非挪用。且同一月被告尚有現金十三萬
    元存入農會帳戶，無挪用該款之必要。
  (4)「八十六年下學期教育優先區鐘點費」二十四萬元千二百八十元，由學校開具被
    告為存款人之公庫支票，領款時已八月，被告心想馬上要代老師們付互助會款等
    ，乃將預估代付後，可能剩餘之二千二百八十元存入葉素英等人帳戶，餘款二十
    四萬元則暫代為保管以為支應。
  (5)「七月份兼課鐘點費」五萬六千一百六十元，亦由縣庫直接撥放，被告將預估代
    付後可能剩餘之一百六十元存入殷美珠等老師帳戶，餘款五萬六千元亦代為保管
    以為支應，並無挪用，否則即無存入部分款項到殷老師等人帳戶之理。被告並未
    變易其原來之持有意思而為不法所有之意思，僅係將持有物延不交還或有其他原
    因致一時未能交還，缺乏侵占之主觀要件。且被告之夫李傳芳曾任花蓮縣議員、
    副議長、議長，二人擁有之財產亦非鮮少，被告斷無欠缺幾十萬款項而加以挪用
    之動機。
  (6)馮吉迪、陳俊斌等雖未委託被告處理會款，但被告是認為以後他們也會委託被告處
    處理，所以先留在身邊，以免入帳後再處理時不便。
  (7)被告至調查站製作筆錄時，因身心煎熬，頗感不適，調查人員誘導被告承認「挪
    用」之情形，並說不會有事，被告在不知「挪用」與「代為保管」之區別之情形
    下，依其誘導作答，故調查站之筆錄依新修正之刑事訴訟法第一百條之一規定，
    應無證據能力。
  (8)被告所領款項於完成會計領款程序由公庫領出，即與甲○○○所有之公款無關，
    不屬公用財物，而係老師的錢，領到錢後如何轉給老師是被告處理的方式，亦非
    處理公務，被告縱先予使用，尚不能以侵占公用財物罪論處。又被告縱未經教師
    同意，暫為使用款項，實為圖暫時使用該款之利益而已。
  (9)被告持花蓮縣公庫專戶存款支票向光豐地區農會領取公庫帳戶之款項為被告之職
    務，光豐農會持被告提出之公庫支票向被告支付款項，亦為正常之會計領款程序
    ，被告將票款領出轉入教職員帳戶或被告取得，係被告個人處置之方法，均不生
    對光豐農會承辦人施用詐術之問題。
二、然查，本件犯罪事實有下列事證可資證明：
  (1)有關被告領取犯罪事實欄之各筆款項後，應照實填寫各應領人員應領金額製作轉
    帳明細表交由光豐農會辦理轉帳等作業流程，有花蓮縣政府八十九年八月十五日
    八九府財支字第八０五三七號函可按（見本院卷第四五頁），並據證人即前甲○○○校長徐添枝、甲○○○主計員丁○○於調查站、偵審中證述明確，證人丁○○並製作各筆款項轉帳流程表附卷（見八十七年度偵字第三八七九號卷第二三八
    頁），且有下述相關證據：
  ａ、犯罪事實(1)部分：
    甲○○○應領人員印領清冊乙份（本院卷第八六頁、原本見證物袋二）。
    八十七年六月二十四日花蓮縣公庫專戶存款支票影本乙份（見偵查卷第一六九
      頁），存戶為甲○○○，受款人為丙○○。
    八十七年七月二日蓋有花蓮縣光豐地區農會轉帳兩訖章之教職員薪津存入光豐
      農會帳戶款項明細表乙份（農會存、偵查卷第二四頁、本院卷第八七頁，原本
      見證物袋二）
    八十七年七月二日被告於光豐農會個人帳戶提領一四、二八０元轉帳之取款憑
      條乙紙（偵查卷第二十、一八二頁）。按事實(1)及(2)之金額共為一二七、六八
      ０元，扣除事實(3)八十七年五月份代課鐘點費之金額一一三、四００元後，恰
      為本取款憑條之金額一四、二八０元，足認被告係以事實(3)之代課鐘點費加上
      取款憑條金額後，用來補發事實(1)及(2)之款項無訛。
    綜合前述資料及後述ｃ之各項資料判斷，被告於八十七年六月二十四日提領後
      ，並未即時轉入各應領人員帳戶，遲至同年七月二日始以事實(3)之款項一一三
      、四００元加上被告個人帳戶內一四、二八０元同時轉帳補發事實(1)及(2)之款
      項，堪認被告確有侵占事實(1)之款項甚明。
  ｂ、事實(2)部分：
    有甲○○○印領清冊二份（含輔導費二五、八００元、工作費一七、二八０元
      ）可證。
    八十七年七月二日教職員薪津存入光豐農會帳戶款項明細表二份（偵查卷第
      二二、二三頁、本院卷第八一至八四頁，原本見證物袋二）。
    八十七年六月三十日存戶為甲○○○，受款人為丙○○之花蓮縣公庫專戶存款
      支票影本乙份（偵查卷第一七０頁）。
    依前述資料，事實(2)之款項，於八十七年六月三十日由被告領出現金後，亦未
      轉入各應領人帳戶內，而於同年七月二日始以後述ｃ之縣庫支票轉帳補發，
      並非以本項款項來補發，足認此筆款項亦早已遭被告侵占入己。
  ｃ、事實(3)部分：
    花蓮縣政府八十七年六月十一日八七府人一字第六六四八０號函（見證物袋一
      ）檢附之甲○○○八十七年五月份教師公差假兼代課月報表。
    有甲○○○會計員丁○○於八十七年六月二十日製作、經花蓮縣政府財政科於
      八十七年六月二十九日蓋用付訖戮章之付款憑單第一聯影本乙紙、第二、三聯
      各乙紙（影本見本院卷第九七頁、原本附於證物袋一、二）可按，依付款憑單
      記載，此筆款項付款人為花蓮縣政府，付款金額為一六九、五六０元，受款人
      為花蓮縣光復鄉光豐地區農會，由花蓮縣政府簽發縣庫支票交光豐地區農會代
      發本項之兼代課鐘點費。
    八十七年七月二日教職員薪津存入光豐農會帳戶款項明細表轉帳五六、一六０
      元（偵查卷第十八、二十、一七八頁）發放八十七年五月份兼課鐘點費，參酌
      前述ａ、ｂ各項，被告係同時製作事實(1)、(2)及(3)之八十七年五月份兼課鐘點
      費之轉帳明細表加上ｃ之縣庫支票及ａ之取款憑條金額交光豐農會，以此
      不實之轉帳明細表使光豐農會誤以為即事實(3)款項之應領人員而辦理轉帳。
    八十七年七月二十七日教職員薪津存入光豐農會帳戶款項明細表補發八十七年
      五月份之代課鐘點費一一三、四００元（偵查卷第十九頁）。
    八十七年七月二十七日被告個人帳戶金額一二０、三二０元之取款憑條乙份（
      偵查卷第二十一頁）。
    綜合前開資料，事實(3)之款項中，兼課鐘點費金額五六、一六０元被告有於八
      十七年七月二日照實轉帳，而其餘代課鐘點費一一三、四００元則加上前述ａ
      之取款憑條所領取之一四、二八０元用以補發事實(1)及(2)之款項；被告再於
      八十七年七月二十七日以個人帳戶之取款憑條簽發一二０、三二０元，以其中
      一一三、四００元轉帳補發附表三之代課鐘點費，所餘六、九二０元則同時轉
      發事實(4)款項之尾數六、一六０元及七六０元（詳後述ｄ），可堪認定。
  ｄ、事實(4)部分：
    有甲○○○會計員丁○○於八十七年六月三十日製作、經花蓮縣政府財政科於
      八十七年七月七日蓋用付訖戮章之付款憑單第一聯影本乙紙、第二、三聯各乙
      紙（影本見本院卷第九七頁、原本附於證物袋一、二）可按，依付款憑單記載
      ，此筆款項付款人為花蓮縣政府，付款金額為一０六、九二０元，受款人為花
      蓮縣光復鄉光豐地區農會，該縣庫支票係交光豐農會持有，光豐農會須根據被
      告所製作之轉帳明細表代發本項之兼代課鐘點費，故被告取得此筆款項時，並
      無持有支票或公款之情形，堪予認定。
    八十七年七月十日轉帳一０六、九二０元至被告個人帳戶之教職員薪津存入光
      豐農會帳戶款項明細表、被告個人帳戶交易明細表乙份（見偵查卷第一七三頁
      、第一０四頁），被告並未轉發至各應領人員帳戶內。
    八十七年七月二十七日轉帳六、一六０元予朱文彬、陳俊斌、馮吉迪、張恭實
      各一四四０元、四００元、一四四０元、一四四０元及同日轉帳七六０元予陳
      俊斌四０元、張恭實七二０元之教職員薪津存入光豐農會帳戶款項明細表共二
      份（見偵查卷第一五、一六頁）。
    八十七年八月二十四日存入五萬元補發六月兼課鐘點費之教職員薪津存入光豐
      農會帳戶款項明細表（偵查卷第十四頁）。
    八十七年十月九日存入五萬元以補發六月代課鐘點費之教職員薪津存入光豐農
      會帳戶款項明細表（見偵查卷第十七頁）。
    依上開資料顯示，事實(4)之款項係於八十七年七月十日被告製作不實之轉帳明
      細表使光豐農會將持有中之款項錯誤轉帳至被告個人帳戶，而未能轉帳至各應
      領人員帳戶，同日被告個人帳戶即支領二四九、九七０元，帳戶餘額為七五七
      元，足認被告有支領花用之情形。被告再於同年七月二十七日以ｃ之取款憑
      條一二０、三二０元，除以其中一一三、四００元轉帳補發附表三之代課鐘點
      費外，所餘六、九二０元則轉發事實(4)二筆款項尾數六、一六０元及七六０元
      。
  ｅ、事實(5)部分：
    八十七年七月二十日金額二四二、二八０元花蓮縣公庫專戶存款支票影本乙份
      ，受款人為丙○○（偵查卷第一七一頁）。
    八十七年七月二十八日蓋有花蓮縣光豐地區農會轉帳兩訖章之教職員薪津存入
      光豐農會帳戶款項明細表轉發二、二八０元乙份（農會存留、見偵查卷第十一
      頁）、
    將前項之八十七年七月二十八日蓋有花蓮縣光豐地區農會轉帳兩訖章之教職員
      薪津存入光豐農會帳戶款項明細表，另外補填上各應領人員實際應領款項後補
      填不實之轉帳金額共計二四二、二八０元乙份（學校存留、見偵查卷第十頁）
      ，再交付學校。
    八十七年八月二十四日教職員薪津存入光豐農會帳戶款項明細表轉發二四０、
      ０００元乙份（農會存留、見偵查卷第十二頁）。
    八十七年八月二十四日被告個人帳戶取款憑條金額二十九萬元乙份（見偵查卷
      第十三頁）。
    綜合上開資料，被告領取附表五之款項後，並未轉發各應領人員，而於同年七
      月二十八日再存入款項尾數二、二八０元轉帳取得不實之轉帳明細表後，再補
      填實際應轉帳款項交付會計室，偽裝已如期發放款項，以取信會計人員。
  ｆ、事實(6)部分：
    八十七年七月二十八日花蓮縣公庫專戶存戶為甲○○○，金額七、二００元，
      受款人為丙○○之支票乙紙、被告個人帳戶交易明細資料（偵查卷第一七二頁
      、第一０四頁）。
    八十七年八月十三日轉帳七、二００元教職員薪津存入光豐農會帳戶款項明細
      表（偵查卷第三一頁）。
    八十七年八月十三日被告個人帳戶金額為七、三六０元之取款憑條乙紙（偵查
      卷第三十頁），以其中七、二００元轉帳補發事實(6)之款項。
    依上開資料，被告於領得事實(6)之款項後，並未轉發各應領人員，而遲至八十
      七年八月十三日再予補發。
  ｇ、事實(7)部分：
    八十七年八月七日轉帳五六、一六０元至被告個人帳戶之教職員薪津存入光豐
      農會帳戶款項明細表乙份、被告個人帳戶交易明細資料（偵查卷第二六、一七
      五、一０五頁）。
    八十七年八月十三日轉發給殷美珠、周約翰、陳俊斌、張恭實各四十元，合計
      一六０元教職員薪津存入光豐農會帳戶款項明細表乙份（農會存留、偵查卷第
      二八頁）
    八十七年八月二十五日轉帳五六、０００元教職員薪津存入光豐農會帳戶款項
      明細表乙份（農會存留、偵查卷第二七頁）。
    被告於取得ｇ明細表後，補填之八十七年八月十三日教職員薪津存入光豐農
      會帳戶款項明細表乙份（學校存留、偵查卷第二五頁）
    八十七年八月十三日被告個人帳戶金額七、三六０元之取款憑條乙紙（偵查卷
      第三十頁）。
    八十七年八月二十五日被告帳戶取款憑條金額為五六０００元（偵查卷第二
      九頁），轉帳至應領人員帳戶內。
    依前述資料，被告係於八十七年八月七日將事實(7)之款項全數轉入其個人帳戶
      內，再於八十七年八月十三日轉入一六０元取得不實之轉帳明細表，再於八月
      二十五日轉帳五萬六千元補發此筆款項。
  (2)被告及辯護人雖辯稱：被告及甲○○○之工友黃淑梅於八十七年七、八月間，均
    有自任會首之互助會在進行中，被告因而受託為各應領人員給付互助會、電話費
    等款項云云。然經本院要求被告及辯護人提出互助會單及繳費單據等具體物證，
    被告及辯護人僅能提出卷附由丙○○擔任會首，於八十五年十月開始至八十七年
    十二月止之互助會單乙紙（本院卷第二八頁），及由被告將事實(3)(4)(5)(7)款項各
    應領人員之應領金額製作明細表乙份附卷（本院卷第一三九頁）以供查核。而經
    本院核對上開互助會單與被告製作之明細表結果：
  ａ、其明細表中有參加被告互助會者為：黃淑蓉、施進傳、陳義一、張麗珍、乙○○、田阿妹、盧秀珠、方述平、殷美珠、陳俊斌（本院以黃筆標示者）共十人，
    此外，明細表上其餘應領人員並未參與被告之互助會。
  ｂ、前述十位參加被告前開互助會者，盧秀珠、黃淑蓉已於檢察官偵查中明確證稱
    並未請被告自應領款項中扣款繳納互助會等語（偵查卷第二三０頁），而證人馮
    吉迪、陳俊茗亦證稱根本未跟會，亦未委託被告處理款項等情（偵查卷第二一五
    、二一六頁），辯護意旨所稱被告認為彼等以後也會委託被告處理款項云云，顯
    係狡辯之詞，尚無足採。
  ｃ、被告擔任出納，平日須處理之各筆款項金額繁瑣，各筆款項應領之人數眾多且
    不一致，被告發放款項自須清楚明白，甚至如為避免辯護意旨所稱日後老師誤認
    發放金額出入之疑慮云云，被告自當製作明確之帳目以供核對，如應領人未委託
    被告代繳互助會款者，被告更無擅自決定慢發之理。況且，被告每筆款項均須取
    得農會蓋用轉帳兩訖章之轉帳明細表交回會計室核對記帳，則被告自可先將未委
    託其扣款之應領人員如盧秀珠、黃淑蓉等人之款項發放，又何須費盡心思先將其
    所辯稱已經委託其處理會款人員如殷美珠、周約翰、陳俊斌、張恭實等人部分先
    填寫不實之應領金額之尾數（例如四０元），再補填正確金額交還會計室？本件
    被告非但自案發後均無法提出其為避免老師誤認金額而寫下之任何相關記錄以佐
    證其辯解，甚且將未委託其代為處理者之應領款項予以慢發，與被告擔任出納應
    有之智識經驗、處事方法及其所辯為避免金額誤認之目的，均大相違背，難以憑
    信。
  (3)證人施進傳、張麗珍、陳榮昌、張恭實、周約翰、殷美珠、乙○○、洪聰能、陳
    義一、賴俊樑於偵查中雖均證稱：有參加被告或他人之互助會而委託被告於應領
    款項中扣除代付等語，然均未能提供具體事證以佐證其供述之內容，且除陳榮昌
    、洪聰能外，其餘均稱對被告扣款金額及彼等應付金額「不清楚」、「忘了」等
    語；而對於事後有無補款給被告入帳乙節，證人施進傳、張恭實均證稱「未補款
    」（偵查卷第一九四頁），而證人張麗珍則稱「忘記了」，證人陳義一則稱「補
    多少忘了」（偵查卷第一九０、一九九頁），證人陳榮昌、殷美珠、乙○○、洪
    聰能則均稱「有補款」，彼此證詞更發生矛盾之情形。按被告既為避免光豐農會
    記錄之轉帳金額與原應發放金額不符，而於事後要求老師補足，參酌被告事後就
    每一應領人員部分均有確實補足款項，則自無可能有人須補款匯入帳戶，有人則
    不必補款。再者，舉被告所製明細表上「方述平」之部份而言，方述平於八十七
    年七、八月間尚屬活會，七、八月份應繳會款各為九千元、九千四百元，如依被
    告所辯月初須繳會款，則方述平於八十七年七月二日應領犯罪(3)之款項（一、四
    四０元加一、０八０元）即不夠繳七月份之會款，被告何以在八十七年七月二日
    、二十七日分二次轉帳發放？從而，前開證人施進傳等人所稱委託被告處理應領
    款項云云，顯係因為同事情誼而為迴護被告之詞，不足採信。
  (4)至陳正雄、田阿妹、黃建榮、陳俊斌、徐群、郭香秀、葉素英、陳彥惠、吳麗
    珠、方述平等人雖亦出具證明書聲明有委託被告將八十七學年度六、七月兼代課
    鐘點費請被告暫緩存入農會帳戶，代為處理本人應繳水電費及電話費，並於開學
    前再行歸墊本人帳戶等情，惟彼等出具之證明書為同一格式、印刷字體及內容亦
    相同，顯係臨訟串證，且於偵查中經傳喚均未到庭，本院認被告應無為各應領人
    處理款項之情形，已如前述，從而無再傳喚作證之必要，併此說明。
  (5)事實(4)之「八十七年六月份代課鐘點費」遲至八十七年十月九日轉帳補發給各應
    領人員，而本案據證人徐添枝證稱於八十七年九月二日即開始調查此事，當日下
    午並約見丙○○，丙○○當場痛哭並有意輕生等情，且被告轉帳前一日即八十七
    年十月八日即至花蓮縣調查站自首製作調查筆錄，此與被告所辯於開學時即與各
    委託人清算款項並補足各應繳款項給被告存入農會帳戶等情不符，果真被告既係
    受託處理款項，於向調查人員自首後，更無不保留計算之數據，以具體說明何須
    補發款項之理，且此筆款項補發時間與其餘各款項補發時間相差一個月以上，亦
    與被告所辯各節不符。
  (6)又辯護意旨雖稱被告之夫李傳芳有相當之不動產，且被告同一月尚有現金十三萬
    元存入個人帳戶，無侵占上開款項之必要云云，然查，不動產之流動性較低，且
    近年房地產業不景氣已久，被告未必能出售不動產週轉，且被告於光豐農會活期
    存款帳戶支取頻繁，存入萬元以上之金額後，往往當日提領殆盡，結餘百元以內
    者至個位數者屢見不鮮，參酌被告於同年七月十日存入現金十三萬元後，於同日
    連同事實(4)之一０六、九二０元提領一空，帳戶餘額七五七元，足認被告的確短
    缺現款，急待週轉，此部分所辯自無可採。
  (7)本院調閱被告於八十七年十月八日、十四日在花蓮縣調查站訊問之錄影帶二捲（
    花蓮縣調查站八九華廉專九０九四四號函檢送）勘驗結果，被告進入訊問室後開
    始訊問、製作筆錄至被告於筆錄簽名過程，均有連續錄影，於十月八日訊問時，
    被告於訊問過程中雖屢有拭淚之情形，然其答話語調仍屬鎮靜，身體、外觀尚無
    異常，十月十四日訊問時則頗為平靜，已無前次落淚之情形，於訊問完畢後，調
    查員與被告談及案件不會像想像中的嚴重，較其他犯罪為輕等情，而二次訊問調
    查人員均有將筆錄內容逐字唸予被告知悉，有勘驗筆錄乙份在卷可按。按貪污為
    重大犯罪，公務員尤其是經手錢財者更無不知之理，而本件於八十七年九月二日
    即已事發，被告已知校長、政風室在調查此事，應知其中利害關係，且距十月八
    日至調查站訊問時已逾一個月，被告早有心理準備，知道如何應對，否則何須在
    未遭甲○○○移送法辦之前自行到調查站？況參酌被告之年齡、職業、曾任花蓮
    縣婦女會常務理事、光復鄉婦女會理事長（有當選證明書影本二紙在卷可按）、
    其夫李傳芳曾擔任縣議員、議長等情，被告社會歷練、人生經驗豐富，斷無可能
    輕信調查人員對其刑責之猜測而被誘導而為對其不利之自白，更無搞不清楚「代
    為保管」與「挪用」二者區別之可能。從而本院認為被告於調查站及檢察官偵查
    中之自白應無被利誘或詐欺之情形仍得採為證據，予以敘明。查被告於八十七年
    十月八日於調查站訊問時已自白挪用公款，因家中經濟狀況不佳，向外借貸之金
    錢、會錢人家催討甚急，借貸無門，才挪用公款應急，但在八月初北上台北向表
    姐黃菊枝代貸三十萬元，馬上歸還其挪用之公款之事實，於檢察官偵查中被告除
    承認向調查站自首侵占公款乙事外，並稱：「這些轉入我帳戶的錢，有些我用來
    繳納我自己的會款，有些是扣掉老師應繳給我的會款」、（檢察官問：你挪用掉
    的公款，後來如何補足？）「向我表姐黃菊枝借三十萬元，用這三十萬其中的部
    分補足挪用的部分」（八十七年度偵字第三八七九號案第四三頁）等情，於檢察
    官偵查中仍然承認部分之犯行，參酌前述各項事證、人證，足認其自白與事實相
    符而得採信。
  (8)本件綜合前述各項事證，足認被告及辯護人所辯不實，均無足採，被告之犯行已
    堪認定。
二、按被告自民國五十八年起任職於甲○○○，於本件行為時擔任出納組長，並負責
    發放薪津、各項費用等業務，已據被告供述明確，其為貪污治罪條例第二條依據
    法令從事公務之人員，且發放款項為其職務上應為之公務，自無疑義。次按，貪
    污治罪條例第四條第一項第一款所稱「公有」財物之範圍，必其財物之所有權屬
    於公有者方可適用（參照最高法院五十七年台上字第一六六號判決、五十八年度
    台上字第一九三四號判決均引用所有權之概念），相對於同條例第六條第一項第
    三款則以公務員職務上持有之非公用「私有」器材、財物者為犯罪客體者，足認
    本條例所稱「公有」、「私有」者，自係以「所有權」之概念，為區分標準，而
    非以財物之「用途」為區別標準甚明。本件事實(1)(2)(5)(6)之款項，均自甲○○○
    於光豐農會公庫中領取，在被告領取後尚未依法定程序轉帳至各應領人員帳戶之
    前，各應領人對甲○○○應只有發放款項之請求權，尚不能謂前開款項已為各應
    領人員私有之財物，且被告為甲○○○出納組長，其因公務上之關係，經指定為
    受款人而持有前開公庫支票領取款項，自係基於公務而代甲○○○持有，前開款
    項所有權仍屬甲○○○。被告既持有他人之物而意圖為自己不法之所有，擅自處
    分，予以挪用，即應成立貪污治罪條例第四條第一項第一款侵占公有財物罪（八
    十二年台上字第四五五六號判決、司法院73廳刑一字第六０三號、81廳刑一字第
    一三五二九號函座談會意見參照）。至於辯護人援引最高法院七十二年度台上字
    第六一九號、七十九年度台上字第四一五六號判決認為被告侵上之款項已不屬於
    公用財物云云，本院認為與本案情節不同，尚非可採。再者，侵占罪為即成犯，
    被告將其經手之公款挪用時，即已易持有而為所有，其犯罪即告成立，其事後雖
    自動歸還，僅係犯罪後態度之問題，無礙其侵占罪行之成立，辯護人所謂僅係暫
    時使用款項獲得使用之利益云云，尚有誤會，附此敘明。
三、又犯罪事實(4)及(7)之款項為花蓮縣政府所簽發之縣庫支票，受款人為光豐農會，
    有前述各項付款憑單可按，與其餘受款人為被告之甲○○○公庫支票不同，據證
    人丁○○所述作業流程，被告職務上本應製作真實之轉帳明細表交光豐農會直接
    將款項轉入各應領人員帳戶內，詎被告卻製作不實之轉帳明細表使光豐農會陷於
    錯誤而將款項悉數轉入被告一人之帳戶內，被告即係施用詐術而取得財物，與貪
    污治罪條例第五條第一項第二款利用職務上機會詐取財物罪之要件相符。辯護人
    誤認被告持有事實(4)及(7)之支票亦為公庫支票，尚有誤會。
四、按被告為依據法令從事公務之人員，其將不實之轉帳金額，登載於職務上所製作
    之轉帳明細表上，所為核犯刑法第二百十六條、第二百十三條行使登載不實之公
    文書罪，並持以行使而侵占事實(1)(2)(5)(6)之公有財物之所為，係犯貪污治罪條例
    第四條第一項第一款之侵占公有財物罪，其向光豐農會人員詐得事實(4)、(7)款項
    之犯行，係犯貪污治罪條例第五條第一項第二款利用職務上機會詐取財物罪，其
    於經光豐農會蓋用轉帳兩訖章之轉帳明細表上，補填金額，交付甲○○○主計室
    人員以資取信，所為係犯刑法第二百十六條、第二百十條行使偽造私文書罪（最
    高法院七十二年台上字第六０九三號、八十年台上字第三八七五號判決參照）。
    又被告事實(3)之犯行，既係用以彌縫，尚無加以侵占之不法意圖，所為僅涉行使
    登載不實之公文書罪，而未涉及貪污治罪條例之犯行，併此敘明。被告先後多次
    犯行，時間緊接，構成要件相同，顯係基於概括之犯意反覆為之，應依刑法第五
    十六條連續犯之規定論以一罪。被告所犯行使登載不實之公文書罪、行使偽造私
    文書罪與所犯侵占公有財物罪、利用職務上機會詐取財物罪間，有方法結果之牽
    連關係，依刑法第五十五條之規定，應從一較重之侵占公有財物罪及利用職務上
    機會詐取財物罪論處。又被告於校長發覺其犯行後，尚未經有偵查權限之司法或
    警察機關發覺前，即向有偵查權限之法務部調查局花蓮縣調查站自首，並於八十
    七年十月九日以前將侵占之前開款項全數繳清，有前述之轉帳明細表等資料附卷
    可按，核與貪污治罪條例第八條第一項之規定相符，且該條項同時有免除其刑之
    規定，爰依刑法第六十六條但書之規定，予以減輕其刑。爰審酌被告無不良前科
    紀錄、因為財務吃緊而犯罪、侵占及詐取之款項共計五十四萬零二百四十元、侵
    占之手法、侵占期間、次數，犯罪情節不輕，事後已全數繳還款項，於學校發現
    犯行後自首而邀減刑之寬典，卻於偵審中飾詞卸責，不願承認錯誤，且均未說明
    侵占款項之用途，態度可議等一切情狀，分別量處如主文所示之刑，並依貪污治
    罪條例第十七條之規定，分別宣告褫奪公權，及定其應執行刑。
五、又被告登載不實及偽造之轉帳明細表，已分別交付農會及甲○○○，非被告所有
    之物，爰不另為沒收之諭知。又被告於案發後已將所得財物全數繳還，已如前述
    年，自毋庸再為追繳之諭知，併此敘明。
據上論結，應依刑事訴訟法第二百九十九條第一項前段，貪污治罪條例第四條第一項
第一款、第五條第一項第二款、第八條第一項、第十七條、刑法第十一條前段、第二
百十六條、第二百十條、第二百十三條、第五十六條、第五十五條、第五十一條第五
款、第八款、第六十六條但書、第三十七條第二項，判決如主文。
中      華      民      國      八十九      年    十一  月      十六    日
                                臺灣花蓮地方法院刑事庭
                                    法  官  林  碧玲
右正本證明與原本無異。
如對本判決不服，應於送達後十日內，向本院提出上訴狀。（應抄附繕本）
                                    法院書記官
中      華      民      國      八十九      年    十一  月      十七    日
附錄本判決論罪之法律條文：
貪污治罪條例第四條第一項第一款：
有左列行為之一者，無期徒刑或十年以上有期徒刑，得併科新臺幣三百萬元以下罰金
：
一、竊取或侵占公用或公有器材、財物者。
貪污治罪條例第五條第一項第二款：
有左列行為之一者，處無期徒刑或七年以上有期徒刑，得併科二百萬元以下罰金：
二、利用職務上之機會，詐取財物者。
刑法第二百十六條：
行使第二百十條至第二百十五條之文書者，依偽造、變造文書或登載不實事項或使登
載不實事項之規定處斷。
刑法第二百十三條：
公務員明知為不實之事項，而登載於職務上所掌之公文書，足以損害於公眾或他人者
，處一年以上七年以下有期徒刑。
刑法第二百十條：
偽造、變造私文書，足以生損害於公眾或他人者，處五年以下有期徒刑。
附表：
┌───────┬────┬─────┬────┬───────────┐┐
│款項名稱      │金額    │被告領出  │實際轉帳│ 補發情形             │
│              │        │日期      │日期    │                      │
├─┬─────┼────┼─────┼────┼───────────┤
│一│８６學年度│84,600  │87.6.24   │87.7.2  │以三、之款項加取款憑條│
│  │下學期課業│公庫支  │直接領出  │        │14,280補發            │
│  │輔導鐘點費│票      │          │        │                      │
├─┼─────┼────┼─────┼────┼───────────┤
│二│８６學年度│43,080  │87.6.30   │87.7.2  │以三、之款項加取款憑條│
│  │下學期課業│公庫支  │直接領出  │        │14,280元補發          │
│  │輔導鐘點費│票      │          │        │(84,600+43,080=127,680│
│  │及工作費  │        │          │        │ 元)                  │
│  │          │(25,800 │          │        │113,400+14,280=127,680│
│  │          │及17280)│          │        │ 元                   │
├─┼─────┼────┼─────┼────┼───────────┤
│三│八十七年五│(56,160)│ 87.7.2   │        │                      │
│  │月份兼課鐘│        │(有發)    │        │                      │
│  │點費、    │        │          │        │                      │
│  ├─────┼────┼─────┼────┼───────────┤
│  │代課鐘點費│113,400 │轉帳      │87.7.27 │ 以取款憑條           │
│  │          │(共     │補發一、二│        │ 120,320元補發        │
│  │          │169,560 │          │        │(120,320-113,400=6,920│
│  │          │縣庫支票│          │        │)(6,160+760=6,920     │
├─┼─────┼────┼─────┼────┼───────────┤
│四│八十七年六│56,160  │87.7.10   │87.7.27 │取款憑條6160元核發六月│
│  │月份兼課鐘│        │轉至被告  │        │       兼課鐘點費     │
│  │點費、    │        │帳戶      ├────┼───────────┤
│  │          │        │          │87.8.24 │存入五萬元補發六月兼課│點
│  │          │        │          ││鐘點費                │
│  ├─────┼────┤          ├────┼───────────┤
│  │代課鐘點費│50,760  │          │87.7.27 │取款憑條 760元核發六月│
│  │          │(共106,9│          │        │        份代課鐘點費  │
│  │          │20縣庫支│          ├────┼───────────┤
│  │          │票）    │          │87.10.9 │存入五萬元補發六月代課│
│  │          │        │          │        │點鐘費                ││
├─┼─────┼────┼─────┼────┼───────────┤
│五│８６學年度│242,280 │87.7.20   │87.7.28 │現金2,280元轉帳       │
│  │下學期教育│公庫支票│直接領出點│        │                      │
│  │ 優先區鐘 │        │          │        │                      │
│  │ 費       │        │          │        │                      │
│  │          │        │          ├────┼───────────┤
│  │          │        │          │87.8.24 │以取款憑條二十九萬轉帳│ │（其中五萬元補發四之兼│鐘
│  │          │        │          │        │（其中五萬元補發四之兼│
│  │          │        │          │        │課鐘點費 )            │
├─┼─────┼────┼─────┼────┼───────────┤
│六│８６學年度│ 7,200  │87.7.28   │87.8.13 │  取款憑條7,360轉帳   │
│  │五、六月特│公庫支票│轉至被告  │        │（餘１６０補七之兼課鐘││ │
│  │ 教編緝費 │        │ 帳戶     │        │  點費）              │
├─┼─────┼────┼─────┼────┼───────────┤
│七│八十七年七│56,160  │87.8.7    │87.8.13 │取款憑條7,360轉帳戶   │
│  │月份兼課鐘│縣庫支票│轉至被告點├────┼───────────┤
│  │點費      │        │          │87.8.25 │ 取款條56,000補發     │
└─┴─────┴────┴─────┴────┴───────────┘


司法院資訊處製作；財團法人民間司法改革基金會備份。
